---
title: "Simulación de Datos y Contrucción de Gráficos para Enseñanza"
author: "Natalia Labadie, Joaquín Ferreya"
date: "`r Sys.Date()`"
output: html_document
---

```{r setup, include=FALSE}
knitr::opts_chunk$set(echo = TRUE)
```


Simulación de datos y construcción de gráficos para comunicar y enseñar buenas prácticas de visualización de datos en investigación científica, particularmente en Ciencias Biológicas y Bioquímicas. Código utilizado para la simulación de datos y construcción de gráficos presentados en el poster "Uso de herramientas de R para la enseñanza de buenas prácticas de visualización de datos en investigación biológica" en LatinR 2023.

## Paquetes utilizados

```{r}

# Simulación de datos
library(truncnorm)
library(faux)

# Manipulación de datos
library(dplyr)
library(tidyr)
library(purrr)

# Gráficos
library(ggplot2)
library(ggthemr)
library(grid)
library(gridExtra)
library(jpeg)
library(patchwork)
library(RColorBrewer)


```

```{r}

# Estilo de Gráficos

ggthemr("dust",line_weight = 1)
theme_update(
  axis.title.x = element_text(face="bold",size=22,colour = "black"),
  axis.title.y = element_text(face="bold",size=22,colour = "black"),
  axis.text.y = element_text(size=19,colour = "black"),
  axis.text.x = element_text(size=19,colour = "black"),
  strip.text = element_text(face="bold",size=10),
  legend.position = "none",
  axis.line = element_line(linewidth = 1.8, colour = "black")
)

```

## Funciones para la simulación de datos

Se programaron algunas funciones para facilitar la simulación de conjuntos de datos con distribuciones con la misma media y desvío, distribuciones con outliers, distribuciones bimodales, etc.

```{r}
# scaling. Escalar el set de datos para que tenga la media y el desvío estándar deseado
scaling <- function(set, desired.mean, desired.sd) { 
  desired.sd * (set - mean(set)) / sd(set) + desired.mean
}


# Funciones para simular datasets con determinada forma (sin escala particular)

# Normal+outlier
# Genera datos provenientes de una distribución normal estándar y les agrega 1 outlier.
outlier <- function(n) {
  d <- rnorm(n) 
  k <- sample(c(1, -1), 1)*runif(1, 3, 6) 
  d[sample(1:n, 1)] <- 0 + k*1
  
  return(d)
}

# Asymmetric
# Genera un set de datos con distribución asimétrica hacia la derecha, provenientes de una distribución Beta.
rightskewed <- function(n) {
  d <- rbeta(n, 1, 5)
  return(d)
} 

# Genera un set de datos con distribución asimétrica hacia la izquierda, provenientes de una distribución Beta.
leftskewed <- function(n) {
  d <- rbeta(n, 5, 1)
  return(d)
} 

# Genera datos con una distribución bimodal, construida a partir de dos distribuciones normales truncadas.
bimodal <- function(n) {
  c(rtruncnorm(n/2, a=0, b=2, mean=1, sd=.3),
    rtruncnorm(n/2, a=2, b=4, mean=3, sd=.3))
}


```


# Pequeños conjuntos de datos (Ejemplo 1)

Se simularon tres sets de datos de extensión pequeña (n=5) basados en trabajos en Biología Molecular donde típicamente se usan gráficos dinamita. Los datos provienen de una distribución normal y uno de ellos presenta un outlier.

```{r}
set.seed(2019)

setA <- scaling(rnorm(5), desired.mean = 1.5, desired.sd = 0.5)
setB <- scaling(outlier(5), desired.mean = 1.5, desired.sd = 0.5)
setC <- rnorm(5, mean = 2.1, sd = 0.15)

datos1 <- data.frame(setA, setB, setC) %>% 
  mutate(id = 1:5) %>% 
  pivot_longer(cols = starts_with("set"),
               names_to = "set",
               names_prefix = "set",
               values_to = "fold_change") %>% 
  mutate(set = factor(set, levels = c("A", "B", "C"),
                      labels = c("Dosis 0", "Dosis 1", "Dosis 2")))
```

### Gráficos 

```{r}
plot1 <- datos1%>% 
  group_by(set)%>%
  summarise(Mean = mean(fold_change),
            sd = sd(fold_change))%>%
  ggplot(aes(y=Mean,x=set,fill=set)) +
  geom_bar(stat = 'identity', position = position_dodge(.9), lwd = 1.5, colour = "black",width = .5)+
  geom_errorbar(aes(ymin=Mean, ymax=Mean+sd), width=.2,
                position=position_dodge(.9), lwd = 1.5, colour = "black") +
  scale_y_continuous(name = "Expresión génica \n relativa (fold change)",
                     expand = c(0,0), limits = c(0,3.1)) +
  labs(title = "Gráfico\nDinamita") +
  theme(axis.title.x = element_blank(),
        plot.margin = unit(c(0, 5.5, 0, 5.5), "pt"),
      	plot.title = element_text(size = 18),
      	axis.title.y = element_text(size = 20)
)

plot2 <- datos1 %>% 
  group_by(set) %>% 
  summarise(Media = mean(fold_change),
            SD = sd(fold_change)) %>%
  ggplot(aes(x = set)) +
  scale_y_continuous(limits = c(0,3.1),expand = c(0,0)
                     # , name = "Expresión génica \n relativa (fold change)"
                     ) +
  geom_errorbar(aes(ymin=Media-SD, ymax=Media+SD), width=.2,
                position=position_dodge(.9), lwd = 1.2, colour = "black") +
  geom_errorbar(aes(ymin=Media, ymax=Media), width=.3,
                position=position_dodge(.9), lwd = 1.6, colour = "black") +
  geom_jitter(aes(y=fold_change,x=set), datos1, shape=16, position=position_jitter(0.1), size = 3.5,colour = "black") + 
  ylab("") +
  labs(title = "Gráfico de medias y \nbarras de error + jitter plot") +
  theme(axis.title.x = element_blank(),
        plot.margin = unit(c(0, 5.5, 0, 5.5), "pt"),
      	plot.title = element_text(size = 18)
)

grid.arrange(plot1, plot2, nrow = 1)
```


# Datasets de mayor extensión (Ejemplo 2)

Se simularon 6 sets de datos de extensión mayor para ilustrar las potencialidades y limitaciones del boxplot y el diagrama de violin. Los datos presentan distribuciones normal, asimétrica o bimodal. Se agregó un set de datos con menor extensión para mostrar la importancia de graficar las observaciones en forma de puntos (jitter plot).

```{r}
set.seed(2019)
nn = 20
set2A_1 <- scaling(rnorm(nn), desired.mean = 2.5, desired.sd = 0.7) # normal

set2A_2 <- scaling(outlier(nn), desired.mean = 2.5, desired.sd = 0.7) # con outlier

set2A_3 <- scaling(rnorm(nn), desired.mean = 2.5, desired.sd = 0.3) # menor variabilidad

set2A_4 <- scaling(leftskewed(nn), desired.mean = 2.5, desired.sd = 0.7) # asimétrico hacia la izq

set2A_5 <- scaling(bimodal(nn), desired.mean = 2.5, desired.sd = 0.7) # bimodal

# small n
set2A_6 <- c(scaling(rnorm(6), desired.mean = 2.6, desired.sd = 0.7), rep(NA, nn-6))

datos2A <- data.frame(map(paste0("set2A_", 1:6), get))
colnames(datos2A) <- paste0("set", 1:6)

datos2A <- datos2A %>%
  mutate(id = 1:nn) %>%
  pivot_longer(cols = starts_with("set"),
               names_to = "set",
               names_prefix = "set",
               values_to = "var") %>%
  filter(!is.na(var)) %>%
  filter(set != 4) %>% 
  mutate(set = factor(set, levels = c(1:3, 5:6), labels = LETTERS[1:5])) 

```

### Gráficos

```{r}
#GRÁFICO DINAMITA -------------------------------------------------------------------------------------
plot3 <- datos2A%>%
  group_by(set)%>%
  summarise(Mean = mean(var),
            sd = sd(var))%>%
  ggplot(aes(y=Mean,x=set,fill=set))+
  geom_bar(stat = 'identity', position = position_dodge(.9), lwd = 1, colour = "black",width = .5)+
  geom_errorbar(aes(ymin=Mean, ymax=Mean+sd), width=.2,
                position=position_dodge(.9), lwd = 1, colour = "black")+
  scale_y_continuous(expand = c(0,0), limits = c(0,6.5)) +
  ylab("Variable medida") + # le saco el nombre de la variable, o le podemos poner algo como "variable medida" Se lo pongo así no queda mudo.
  xlab("Set de datos") +
  labs(title = "Gráfico Dinamita") +
  theme(axis.title.x = element_text(face="bold",size=26,colour = "black"),
  axis.title.y = element_text(face="bold",size=26,colour = "black"),
	axis.line = element_line(linewidth = 2, colour = "black"),
	plot.title = element_text(size = 22)
)
  
#BOXPLOT MÚLTIPLE + JITTER ----------------------------------------------------------------------------
plot4 <- datos2A %>%
  ggplot(aes(x = var, y = set, fill = set)) +
  geom_boxplot(lwd = 0.8, col = "black",outlier.shape = NA)+
  coord_flip()+
  xlab("Variable medida") +
  ylab("Set de datos") +
  labs(title = "Boxplot") +
  scale_x_continuous(limits = c(0,6.5),expand = c(0,0)) +
  geom_jitter(aes(x=var,y=set), datos2A, shape=16, size = 2.5, colour = "black", width = 0, height = 0.15) +
  theme(axis.title.x = element_text(face="bold",size=26,colour = "black"),
  axis.title.y = element_blank(),
	axis.line = element_line(linewidth = 2, colour = "black"),
	plot.title = element_text(size = 22)
)

#VIOLIN PLOT ------------------------------------------------------------------------------------------
plot5 <- datos2A %>%
  ggplot(aes(y = var, x = set, fill = set)) +
  geom_violin(trim = FALSE, adjust = 1/2, scale = "width", lwd = 1, col = "black")+
  scale_y_continuous(expand = c(0,0), limits = c(0,6.5)) +
  xlab("Set de datos")+
  ylab("Variable medida") +
  geom_jitter(shape = 16, size = 2.5, colour = "black", width = 0.05, height = 0) +
  labs(title = "Diagrama de Violín") +
  theme(axis.title.x = element_text(face="bold",size=26,colour = "black"),
  axis.title.y = element_blank(),
	axis.line = element_line(linewidth = 2, colour = "black"),
	plot.title = element_text(size = 22)
)

grid.arrange(plot3, plot4, plot5, nrow = 1)
```

# Datos correlacionados

Se simularon datos correspondientes a muestras dependientes, es decir que estén correlacionados, utilizando el paquete faux.

```{r}
set.seed(2020)
datos3 <- rnorm_multi(n = 10, 
                  mu = c(0.6, 0.66),
                  sd = c(0.06, 0.06),
                  r = c(0.95), 
                  varnames = c("A", "B"),
                  empirical = FALSE) %>% 
  mutate(muestra=1:10) %>% 
  pivot_longer(c(A, B), names_to = "tiempo", values_to = "AE") %>% 
  mutate(muestra = factor(muestra),
         tiempo = factor(tiempo, levels = c("A", "B"),
                         labels = c("30 min", "60 min")))

```

Se realizaron los test de hipótesis considerando muestras dependientes (correcto) e independientes (incorrecto) para los datos.

```{r}
#Tests de hipótesis
test_MI <- t.test(AE ~ tiempo, data = datos3,
                  alternative = c("two.sided"),
                  mu = 0, paired = FALSE, var.equal = TRUE)
pvalue_MI <- test_MI$p.value

test_MD <- t.test(AE ~ tiempo, data = datos3,
       alternative = c("two.sided"),
       mu = 0, paired = TRUE)
pvalue_MD <- test_MD$p.value
```

### Gráficos

```{r}
options(scipen = 999)
plot6 <- datos3 %>%
  ggplot(aes(x = AE, y = tiempo, fill = tiempo)) +
  geom_boxplot(lwd = 1, col = "black")+
  coord_flip()+
  xlab("Actividad enzimática")+
  ylab("Tiempo de reacción")+
  scale_x_continuous(limits = c(0.3,0.9),expand = c(0,0)) +
  geom_jitter(shape=16, size = 2.5, colour = "black",width = 0, height = 0.15) +
  labs(title = "Boxplot múltiple \n(asume muestras independientes)") +
  geom_label(data = data.frame(y = 2, x = 0.85),
             aes(x, y, label = paste("p-value == ", round(pvalue_MI, 4), " (t-test)")),
             size = 4, color = "white", fill = "black", fontface = "bold", parse = TRUE,
             label.padding = unit(0.25, "lines"), label.r = unit(0.4, "lines")) +
  theme(plot.title = element_text(colour = "#91201b"),
        plot.margin = unit(c(0, 5.5, 0, 5.5), "pt"),
        axis.title.x = element_text(face="bold",size=18,colour = "black"),
        axis.title.y = element_text(face="bold",size=18,colour = "black"))

plot7 <- ggplot(datos3, aes(x = tiempo, y = AE, group = muestra)) +
  geom_point(aes(color = muestra),size = 3) +
  #scale_color_brewer(palette = "Paired") +
  scale_color_manual(values = c("#555555FF", "#DB735CFF", "#EFA86EFF", "#9A8A76FF", "#F3C57BFF",
                                "#7A6752FF", "#2A91A2FF", "#87F28AFF", "#6EDCEFFF", "#DB735CFF")) +
  scale_y_continuous(name = "Actividad enzimática", limits = c(0.3,0.9),
                     expand = c(0,0)) +
  xlab("Tiempo de reacción") +
  geom_line(aes(color = muestra), lwd = 1.25) +
  labs(title = "Gráfico de perfiles \n(considera muestras pareadas)") +
  geom_label(y = 0.85, x = 2,
             label = paste("p-value == ", round(pvalue_MD, 4), " (t-test)"),
             size = 4, color = "white", fill = "black", fontface = "bold", parse = TRUE,
             label.padding = unit(0.25, "lines"), label.r = unit(0.4, "lines")) +
  theme(plot.title = element_text(colour = "#406c13"),
        axis.title.y = element_blank(),
        plot.margin = unit(c(0, 5.5, 0, 5.5), "pt"),
        axis.title.x = element_text(face="bold",size=18,colour = "black"))

grid.arrange(plot6, plot7, nrow = 1)

```

